臺灣高等法院臺中分院刑事判決　　　　96年度上訴字第1636號
上　訴　人　臺灣彰化地方法院檢察署檢察官
被　　　告　乙○○
　　　　　　　　　　（現另案於台灣彰化監獄執行中）
上列上訴人因毒品危害防制條例案件，不服臺灣彰化地方法院96
年度訴字第534號中華民國96年4月30日第一審判決（起訴案號：
臺灣彰化地方法院檢察署96年度毒偵字第836、1015號），提起
上訴，本院判決如下：
    主  文
原判決撤銷。
乙○○施用第一級毒品，累犯，處有期徒刑玖月，減為有期徒刑
肆月又拾伍日；又施用第一級毒品，累犯，處有期徒刑玖月，減
為有期徒刑肆月又拾伍日，扣案之第一級毒品海洛因壹包除包裝
袋外（淨重零點壹公克，空包裝重零點貳捌公克）沒收銷燬之、
包裝袋壹個沒收。應執行有期徒刑捌月，扣案之第一級毒品海洛
因壹包除包裝袋外（淨重零點壹公克，空包裝重零點貳捌公克）
沒收銷燬之、包裝袋壹個沒收。
    事  實
一、乙○○曾於民國94年間，因連續施用第1級毒品案件，經台
    灣彰化第方法院以94年度訴字第32號刑事判決判處有期徒刑
    1年確定後，經移送執行，於95年2月10日因縮短刑期執行完
    畢。其前於90年間因施用毒品案件，經上開法院以90年度毒
    聲字第1856號裁定送勒戒處所觀察、勒戒後，認無繼續施用
    毒品之傾向，於90年8月6日觀察、勒戒執行完畢釋放，經臺
    灣臺中地方法院檢察署檢察官以90年度毒偵字第3491號為不
    起訴處分確定；復於前揭觀察、勒戒執行完畢釋放5年內，
    於94年間因施用第1級毒品案件，經上開法院於94年2月22日
    以上開94年度訴字第32號刑事判決判處有期徒刑1年，並於
    94年3月21日確定。詎其不知悔改，明知海洛因業經公告為
    毒品危害防制條例第2條第2項第1款所列管之第1級毒品，不
    得非法持有、施用，於前揭觀察、勒戒執行完畢釋放後5年
    內，於94年間再犯施用毒品案件，經法院判處罪刑確定後，
    復另各基於施用第1級毒品海洛因之犯意，(一)於96年1月18日
    下午5時許、(二)於同年2月22日下午2時許，均在其位於彰化
    縣二林鎮趙甲里鎮平巷11號住處內，將海洛因摻水以注射針
    筒注入體內之方式，各施用第1級毒品海洛因1次。嗣經警方
    分別於96年1月19日通知其至警局採尿；於96年2月23日下午
    5時50分，在彰化縣芳苑鄉○○路中國石油加油站附設廁所
    盤查而查獲，並扣得其所有於犯罪事實欄一(二)所示之施用剩
    餘之海洛因1包（淨重0.1公克，空包裝重0.28公克）、及與
    本案均無關之注射針筒1支；且各於同年1月19日上午8時30
    分、同年2月23日下午5時50分採尿送驗後，始知上情。
二、案經彰化縣警察局芳苑分局報請臺灣彰化地方法院檢察署檢
    察官偵查起訴。
    理  由
一、訊據被告對其於上揭時、地，各施用第1級毒品海洛因1次之
    事實均坦承不諱；且有扣案之粉末1包，經送驗後為海洛因
    （淨重0.1公克，空包裝重0.28公克）等情，業有法務部調
    查局96年3月31日調科壹字第09623029750號鑑定書1紙（見
    原審卷第17頁）附卷可參，而該扣案之海洛因1包係被告所
    有於犯罪事實欄一(二)所示之施用海洛因後所剩餘等情，業據
    被告於原審審理中陳述明確。另查：
  (一)被告係分別於96年1 月19日上午8 時30分、同年2 月23日下
    午5 時50分，經臺灣彰化地方法院檢察署委託警方採集被告
    尿液送驗結果，均呈嗎啡陽性反應，此有詮昕科技股份有限
    公司96年1月25日報告編號00000000號、96年3月7日報告編
    號00000000號濫用藥物尿液檢驗報告各1紙及委託檢驗尿液
    代號與真實姓名對照表、應受尿液採驗人尿液檢體採集送驗
    紀錄表各1份附卷可稽，足見被告確有施用第1級毒品海洛因
    之事實。
  (二)按海洛因施用入人體後水解還原成嗎啡，再循嗎啡之代謝方
    式排出體外，業據行政院衛生署藥物食品檢驗局73藥檢壹字
    第030221號函說明綦詳，且依醫學臨床實驗及根據英國藥學
    會出版Isolationand Indentification of Drugs一書第293
    頁載明：海洛因經注射入人體後，在體內迅速水解成６Mono
    acetyImorphine，再緩緩繼續水解成嗎啡，然後再循嗎啡之
    代謝方式排出，同書第431 至432 頁並載有：嗎啡經注射入
    人體後，約50％以上於8 小時內自尿中排出，至24小時排出
    約90％，但48小時後仍有微量可檢出等語。再按施用毒品後
    ，尿液中能否檢出毒品反應，與其投與方式、投與量、個人
    體質、採尿時間及檢測儀器之精密度等有關，且初次吸食煙
    毒者，經人體代謝作用於8 小時內，約有80％之量排出，24
    小時後，約有90％排出，72小時後仍有微量排出，依個人體
    質不同排出時間亦有差異，尤其抗藥性強者，其於吸食後12
    0 小時內所採之尿液，仍有可能檢驗出等語，業經行政院衛
    生署藥物食品檢驗局81年2 月8 日81藥檢壹字第1156號函、
    憲兵司令部80年3 月25日80年鑑驗字0999號函載明明確。是
    依上開說明，佐以被告前揭尿液檢驗報告，被告自白於前揭
    時間，分別有施用第1級毒品海洛因各1次等語，核與前揭事
    證相符，應堪認定。
  (三)施用第1 、2 級毒品為犯罪行為，毒品危害防制條例第10條
    定有處罰明文。故施用第1 、2 級毒品者，依前揭規定本應
    科以刑罰。惟基於刑事政策，對合於一定條件之施用者，則
    依同條例第20條、第23條之規定，施以觀察、勒戒及強制戒
    治之保安處分。毒品危害防制條例於92年7 月9 日修正公布
    ，自93年1 月9 日施行，其中第20條、第23條將施用毒品之
    刑事處遇程序，區分為「初犯」及「5 年內再犯」、「5 年
    後再犯」。依其立法理由之說明：「初犯」，經觀察、勒戒
    或強制戒治後，應為不起訴處分或不付審理之裁定；經觀察
    、勒戒或強制戒治執行完畢釋放後，「5 年內再犯」者，因
    其再犯率甚高，原實施之觀察、勒戒及強制戒治既已無法收
    其實效，爰依法追訴或裁定交付審理。至於經觀察、勒戒或
    強制戒治執行完畢釋放後，「5 年後再犯」者，前所實施之
    觀察、勒戒或強制戒治已足以遮斷其施用毒品之毒癮，為期
    自新及協助其斷除毒癮，仍適用「初犯」規定，先經觀察、
    勒戒或強制戒治之程序。從而依修正後之規定，僅限於「初
    犯」及「5 年後再犯」2 種情形，始應先經觀察、勒戒或強
    制戒治程序。倘被告於5 年內已再犯，經依法追訴處罰，縱
    其第3 次（或第3 次以上）再度施用毒品之時間，在初犯經
    觀察、勒戒或強制戒治執行完畢釋放5 年以後，已不合於「
    5 年後再犯」之規定，且因已於「5 年內再犯」，顯見其再
    犯率甚高，原實施觀察、勒戒或強制戒治，已無法收其實效
    ，即應依該條例第10條處罰（最高法院95年度第7 次刑事庭
    會議決議要旨參照）。經查，被告前於90年間因施用毒品案
    件，經台灣彰化地方法院以90年度毒聲字第1856號裁定送勒
    戒處所觀察、勒戒後，認無繼續施用毒品之傾向，於90年8
    月6日觀察、勒戒執行完畢釋放，經臺灣臺中地方法院檢察
    署檢察官以90年度毒偵字第3491號為不起訴處分確定；復於
    前揭觀察、勒戒執行完畢釋放5年內，於94年間因施用第1級
    毒品案件，經上開法院於94年2月22日以94年度訴字第32號
    刑事判決判處有期徒刑1年，並於94年3月21日確定等情之事
    實，此有臺灣高等法院被告前案紀錄表、臺灣彰化地方法院
    檢察署刑案資料查註紀錄表各1份附卷可參。被告前既曾因
    施用毒品案件，經觀察、勒戒後，復於觀察、勒戒執行完畢
    釋放後5年內，再犯施用毒品罪，且經法院判處罪刑確定，
    被告於犯罪事實欄一(一)(二)所示時間各再度施用海洛因之犯行
    等情，即非屬毒品危害防制條例第20條第3項所定「5年後再
    犯」之情形，檢察官逕行起訴，要無不合。依前開說明，本
    案被告上開所為，均係於上揭觀察、勒戒執行完畢釋放後5
    年內，再犯施用第1級毒品罪，且經法院判處罪刑確定後，
    再度犯本案之毒品危害防制條例第10條第1項施用第1級毒品
    2 罪，本案事證明確，被告上開犯行洵堪認定。
二、按海洛因為毒品危害防制條例第2條第2項第1款所明定之第1
    級毒品。核被告所為，均係犯同條例第10條第1項之施用第1
    級毒品罪。被告各持有第1級毒品進而施用，持有之低度行
    為各為施用之高度行為所吸收，均不另論持有毒品之罪。被
    告所犯上開2罪，犯意各別，行為互異，應分論併罰。另按
    所謂集合犯，係指立法者在犯罪構成要件所描述或預設之該
    當行為，本即具有不斷反覆實施之特性而言，例如經營、收
    集、常業等犯行，自其構成要件之描述，本即有反覆為同一
    行為之意義。惟查，施用毒品犯行之構成要件行為係「施用
    」，於立法者之立法描述中，實難認有反覆為同一行為之含
    意在內；雖施用毒品之行為顯可能係成癮之依賴行為，而符
    合所謂「習慣犯」或「慣行犯」之學理上概念，然此一概念
    與集合犯之概念尚非屬一致；況被告於本院審理中亦自承，
    其係分別於前揭時間各施用海洛因1次等語明確，難認被告
    係基於集合犯之犯意下反覆實施之行為，是公訴意旨認為被
    告上揭所為係集合犯，尚有誤會，併此敘明。又查，被告曾
    於94年間，因連續施用第1級毒品案件，經上開法院以94年
    度訴字第32號刑事判決判處有期徒刑1年確定後，經移送執
    行，於95年2月10日因縮短刑期執行完畢等情，此有臺灣高
    等法院被告前案紀錄表、臺灣彰化地方法院檢察署刑案資料
    查註紀錄表各1份存卷可考，其於5年內故意再犯本案有期徒
    刑以上之2罪，均為累犯，各應依刑法第47條第1項之規定加
    重其刑。
三、另臺灣彰化地方法院檢察署96年度毒偵字第2244號、第2245
    號併辦意旨以：被告除前揭犯罪事實欄一所載外，自95年10
    月31日前案宣判後之某日起，至96年3月2日下午3時許止，
    尚有其他接連施用海洛因多次之犯行，並與前揭起訴之施用
    第1級毒品罪部分有集合犯之包括一罪關係，而移送本院併
    案審理云云。惟查：
  (一)按數行為於同時同地或密切接近之時地實施，侵害同一之法
    益，各行為之獨立性極為薄弱，依一般社會健全觀念，在時
    間差距上，難以強行分開，在刑法評價上，以視為數個舉動
    之接續施行，合為包括之一行為予以評價，較為合理，方屬
    接續犯之範疇（最高法院86年台上字第3295號判例意旨參照
    ）。足見「接續犯」之成立係以時、空密接性為前提要件，
    即透過對於同一法益之同種類侵害行為繼續不間斷之實行，
    業已稀釋個別行為之獨立性，致使刑法評價時將之視為單一
    、整體之犯罪行為，以符合社會一般人對於行為概念之認知
    ，並與行為人之犯罪目的相互結合。是施用毒品之人，除於
    一次施用過程中，密接多次施用毒品之動作（如以香煙施用
    海洛因時，點燃後多次吸用之動作）可認是接續行為外，渠
    等於不同時間各次施用毒品之行為，因係為滿足各次施用毒
    品慾望所為，顯各具獨立性，尚難認係屬同一行為之數個舉
    動，自無「接續犯」之適用。
  (二)又所謂集合犯，係指立法者在犯罪構成要件所描述或預設之
    該當行為，本即具有不斷反覆實施之特性而言，例如經營、
    收集、常業等犯行，自其構成要件之描述，本即有反覆為同
    一行為之意義。惟查，施用毒品犯行之構成要件行為係「施
    用」，於立法者之立法描述中，實難認有反覆為同一行為之
    含意在內；雖施用毒品之行為顯可能係成癮之依賴行為，而
    符合所謂「習慣犯」或「慣行犯」之學理上概念，然此一概
    念與集合犯之概念尚非屬一致。
  (三)被告於原審準備程序中亦自承，其係平均約每2、3日施用1
    次，並非1日內接續施用海洛因多次等語明確（參見原審96
    年4月30日準備程序筆錄第3頁），是被告各次施用毒品之行
    為，顯各具獨立性，尚難認係屬同一行為之數個舉動，自無
    「接續犯」之適用，亦難認起訴與併案部分（除前揭犯罪事
    實欄一所載外）之犯罪事實，係被告基於集合犯之犯意下反
    覆實施之行為，應無集合犯之包括一罪關係，是以此部分併
    辦事實，非本案起訴效力所及，故本院無從加以審理，應退
    回檢察官另行依法處理，併此敘明。
四、原審對於被告論罪科刑，固非無見，但原審未及依中華民國
    96年罪犯減刑條例予以減刑，尚有未洽。公訴人以原審未依
    集合犯就移送併辦部分併予審理係不當為由上訴，雖無理由
    ，但原審判決既有上開未及適用法律之處，本院自應將原判
    決撤銷改判。爰各審酌被告前因施用毒品案件，經觀察、勒
    戒執行完畢釋放後，復另因施用第1級毒品罪，且經法院判
    處罪刑確定後，再度犯本案之毒品危害防制條例第10條第1
    項施用第1級毒品2罪，顯見其未能徹底戒絕毒品，及其施用
    毒品之次數，施用毒品乃自戕一己之身體健康，尚未對他人
    造成危害，且犯後已坦承犯行，態度良好等一切情狀，各量
    處如主文第2項所示之刑，及依中華民國96年罪犯減刑條例
    予以減刑，並定其應執行之刑，又其定執行刑超過有期徒刑
    6月，依刑法第41條第2項規定，毋庸諭知易科法金之折算標
    準，附此敘明。
五、又毒品危害防制條例第18條第1項前段之規定，乃刑法第38
    條第1項第1款之特別規定，此所稱查獲之毒品，係指有罪判
    決書於事實欄內，已經認定為被告有罪事實之毒品，即足當
    之，不以仍屬於被告所有者為限（最高法院92年度臺非字第
    297 號裁判要旨參照）。經查：
  (一)扣案之粉末1包除包裝袋外，經送驗後係第1級毒品海洛因（
    淨重0.1公克，空包裝重0.28公克），且係被告於犯罪事實
    欄一(二)所示之施用海洛因後所剩餘，均已如前述，不問是否
    屬於犯人所有與否，依毒品危害防制條例第18條第1項前段
    規定，併予宣告沒收銷燬之；又鑑定耗損之毒品，既已滅失
    ，即無庸併予宣告沒收銷燬，附此敘明。至上開包裝袋1個
    ，顯係被告所有供其上開犯行所用之物，應依刑法第38條第
    1項第2款規定宣告沒收。
  (二)至扣案之注射針筒1 支雖係被告所有，然其並非屬本案之施
    用第1 級毒品海洛因所用之物，亦未拆封等情，業經被告於
    本院審理中供明在卷，且有扣案針筒照片1 紙（參見臺灣彰
    化地方法院檢察署96年度毒偵字第1015號偵查卷宗第14頁）
    附卷可參，被告雖於原審稱該針筒是準備用來施用海洛因等
    語，但因未在本案犯行所使用，其預備使用之另外之施用毒
    品犯行，與本案又各具獨立性，不能認係本案之預備之物，
    本院亦查無積極證據足認與本案有何其他關連，且非違禁物
    ，爰不予宣告沒收，附此敘明。
據上論斷，應依刑事訴訟法第369條第1項、第364條、第299條第
1項前段，毒品危害防制條例第10條第1項、第18條第1項前段，
刑法第11條前段、第47條第1項、第38條第1項第2款、第51條第5
款，中華民國96年罪犯減刑條例第2條第1項第3款、第7條、第10
條第2項前段，判決如主文。
本案經檢察官甲○○到庭執行職務。
中　　華　　民　　國　　96　　年　　7 　　月　　24　　日
            刑事第九庭  審判長法　官　陳  筱  珮
                              法　官　趙  春  碧
                              法　官　余  仕  明
上列正本證明與原本無異。
如不服本判決應於收受送達後十日內向本院提出上訴書狀，其未
敘述上訴之理由者並得於提起上訴後十日內向本院補提理由書（
均須按他造當事人之人數附繕本）。
                              書記官  林  玉  惠
中　　華　　民　　國　　96　　年　　7　　 月　　25　  日
